臺灣高雄地方法院刑事判決　　　　　　　99年度易字第2384號
公　訴　人　臺灣高雄地方法院檢察署檢察官
被　　　告　何政偉
上列被告因電子遊戲場業管理條例等案件，經檢察官聲請簡易判
決處刑（99年度偵字第8081號），本院認不宜以簡易判決處刑，
改依通常程序審理，判決如下：
    主  文
何政偉共同犯電子遊戲場業管理條例第二十二條之非法營業罪，
處拘役拾日，如易科罰金，以新臺幣壹仟元折算壹日。扣案之
北極熊電子遊戲機具壹台（含ＩＣ板壹塊）及賭資新臺幣貳仟壹
佰捌拾元，均沒收。
被訴教唆頂替部分，無罪。
    事  實
一、何政偉、吳承佑明知未依修正前電子遊戲場業管理條例規定
    辦理營利事業登記，不得經營電子遊戲場業，仍共同基於非
    法經營電子遊戲場業之犯意聯絡，由吳承佑聘僱何政偉為店
    長，自民國97年4 月14日起，在吳承佑所經營之「鼎山花式
    撞球場」（址設高雄市○○區○○街295 號2 樓），擺設可
    產生聲光影像、圖案、動作之娛樂類電子遊戲機「北極熊」
    1 臺，供不特定人投幣把玩，何、吳2 人並以每月新臺幣（
    下同）19,000元之薪資，僱請林美蓁為店員，負責現場管理
    機臺之工作，非法共同經營電子遊戲場業；何政偉、吳承佑
    、林美蓁3 人復共同基於賭博之犯意聯絡，在上開不特定人
    得出入之場所，以上開電子遊戲機臺作為賭博工具，先由賭
    客投入10元硬幣開分把玩，以機具內符號所代表之倍數押注
    ，如押中，電子遊戲機具即依所押注之分數給予賭客倍數不
    等之分數，如未押中，則由電子遊戲機具將賭客所押注之分
    數沒入，藉此射倖之賭博方式，計算輸贏，待賭客打玩完畢
    後，再由林美蓁為其洗分，以1 分兌換現金1 元之比例，將
    現金交付賭客，與不特定之人賭博財物。嗣於97年4 月22日
    19時48分許，賭客粘駿鵬在現場投幣把玩電子遊戲機，經林
    美蓁為其洗分，並兌得贏得之現金800 元時，遭警臨檢查獲
    ，當場並扣得上開電子遊戲機具「北極熊」1 臺（含IC板1
    塊）及機具內之賭資10元硬幣218 枚共2,180 元，因而查獲
    上情（吳承佑、林美蓁部分業經檢察官職權不起訴）。
二、案經高雄市政府警察局三民第二分局移請臺灣高雄地方法院
    檢察署檢察官聲請簡易判決處刑。
    理  由
壹、證據能力部分
    按被告以外之人於審判外之言詞或書面陳述，除法律有規定
    者外，不得作為證據，刑事訴訟法第159 條第1 項定有明文
    ；又被告以外之人於審判外之陳述，雖不符合同法第159 條
    之1 至第159 條之4 之規定，但經當事人於審判程序同意作
    為證據，法院審酌該言詞陳述或書面陳述作成時之情況，認
    為適當者，亦得為證據。當事人、代理人或辯護人於法院調
    查證據時，知有第159 條第1 項不得為證據之情形，而未於
    言詞辯論終結前聲明異議者，視為有前項之同意，刑事訴訟
    法第159 條之5 亦著有明文。查本判決下列所引用之各該被
    告以外之人於審判外之陳述，核屬傳聞證據部分，因均經當
    事人於法院審判期日中表示同意有證據能力，而不予爭執（
    見本院易卷19頁），且迄至言詞辯論終結前亦未再聲明異議
    ，本院審酌此等證據資料製作時之情況，尚無違法不當及證
    明力明顯過低之瑕疵，亦認為以之作為證據應屬適當，故揆
    諸前開規定，應認前揭證據資料均例外有證據能力。
貳、有罪部分
一、上開事實，業據被告何政偉坦承不諱，核與共犯吳承佑、林
    美蓁之陳述相符（見警卷第7 至10頁，他卷第4 、5 、18頁
    ，偵1 卷第7 、21頁），復有證人粘駿鵬之證述可佐（見警
    卷第5 、6 頁、偵1 卷第7 、19至21頁），並有高雄市政府
    警察局三民第二分局鼎山派出所刑事案件報告單、高雄市政
    府警察局三民第二分局臨檢現場紀錄表、扣押筆錄、扣押物
    品目錄表、現場照片8 張、高雄市政府營利事業登記證（見
    警卷第23頁至26頁、第23頁、第27至30頁）等件在卷可稽，
    復有扣案之電子遊戲機具「北極熊」1 臺（含IC板1 塊）及
    機具內之10元硬幣218 枚共2,180 元扣案可證，被告之任意
    性自白核與事實相符，本件事證明確，被告犯行，足堪認定
    ，應依法論罪科刑。
二、按刑法上之賭博罪，係指依偶然之勝負，定財物之得失為要
    件，凡以勝負繫於偶然之事實，並非事前所能預知者，即為
    賭博，並無方法之限制；其所謂財物，係指金錢或其他有經
    濟上價值之有體物而言。本件被告係擺設電子遊戲機具，經
    賭客以現金10元硬幣投入押分把玩，以機具內之IC板程式決
    定偶然之輸贏，失分時該次賭資歸被告所有，得分時賭客得
    由林美蓁洗分並兌換與得分等額之現金，乃係以偶然之勝負
    ，決定財物之得失，揆諸前揭之說明，應屬賭博甚明。
三、查被告行為後，電子遊戲場業管理條例業於98年1 月21 日
    修正公布，並自98年4 月13日施行，其中為配合商業登記法
    之修正及未來將廢止營利事業統一發證制度（參見同條例第
    11條修正理由），將該條例第15條之規定由「未依本條例規
    定辦理營利事業登記者，不得經營電子遊戲場業。」修正為
    「未依本條例規定領有電子遊戲場業營業級別證者，不得經
    營電子遊戲場業。」，此乃適應行政法令之變更而為之文字
    修正，應屬事實之變更，並非刑罰法律有所變更，無論該內
    容為如何之變更，其效力祇及於以後之行為，要難溯及既往
    影響修正前之違反電子遊戲場業管理條例行為，無刑法第2
    條第1 項之適用（最高法院97年台上字第4022號判決意旨參
    照）。準此，本案犯罪時間係於上開條例修正施行前，故仍
    應適用修正前之電子遊戲場業管理條例第15條規定，合先敘
    明。另按所謂電子遊戲場業，依電子遊戲場業管理條例第3
    條規定，係指設置電子遊戲機供不特定人益智娛樂之營利事
    業。從而，所謂經營電子遊戲場「業」，乃指經營電子遊戲
    場業務而言。倘以營利意思，未經依該條例相關規定辦理營
    利事業登記，擅自設置電子遊戲機台，供不特定之人遊藝，
    即該當同條例第22條之非法營業罪，不問行為人是否「專營
    」電子遊戲場業，或是否達「一定之規模」，即使於原本所
    營事業外，兼營電子遊戲場業，或所經營之電子遊戲場不具
    相當之規模，均無礙於該罪之成立（最高法院90年台非字第
    276 號判例意旨參照）。本件被告以營利之意思，在撞球場
    內擺設電子遊戲機具1 臺，雖係兼營電子遊戲場業，且不具
    相當之規模，仍應成立上開之罪。
四、核被告所為，違反修正前電子遊戲場業管理條例第15條未依
    本條例規定辦理營利事業登記者，不得經營電子遊戲場業之
    規定，係犯該條例第22條之非法營業罪，以及刑法第266 條
    第1 項前段之賭博罪。被告就非法營業罪部分，與吳承佑有
    犯意聯絡及行為分擔，就賭博罪部分，與吳承佑、林美蓁，
    有犯意聯絡及行為分擔，均為共同正犯。按刑事法若干犯罪
    行為態樣，本質上原具有反覆、延續實行之特徵，立法時既
    予特別歸類，定為犯罪構成要件之行為要素，則行為人基於
    單一之犯意，在密切接近之一定時、地持續實行之複次行為
    ，倘依社會通念，於客觀上認為符合一個反覆、延續性之行
    為觀念者，於刑法評價上，即應僅成立一罪，學理上所稱「
    集合犯」之職業性、營業性或收集性等具有重複特質之犯罪
    均屬之，例如經營、從事業務、收集、販賣、製造、散布等
    行為概念者。查被告經營電子遊戲場業之營業行為，雖係自
    97 年4月14日起營業至同年4 月22日19時48分許為警查獲時
    止，然上開行為，本質上即含有反覆為之的特質，並具有場
    所相同及時間密接性，足認被告自始即基於反覆實施之犯意
    ，屬具有預定同種類行為將反覆實行之集合犯，應包括性地
    論以一罪。被告所違反電子遊戲場業管理條例、賭博兩罪，
    係一行為觸犯數罪名，為想像競合犯，應依刑法第55條之規
    定，從一重之違反電子遊戲場業管理條例第22條之非法營業
    罪論處。
五、爰審酌被告違法經營電子遊戲場業，供不特定人賭博，妨害
    主管機關對於電子遊戲場業之行政管理，助長賭風，有礙社
    會安寧，惟念其犯後坦承犯行，態度尚稱良好，所擺設之機
    具僅有1 臺，規模甚微，經營時間亦不長，並衡量其自陳高
    職畢業、每月收入約35,000元等一切情狀，量處如主文所示
    之刑，並諭知易科罰金之折算標準，以資懲儆。扣案電子遊
    戲機「北極熊」1 臺（各含IC板1 塊）及賭資2,180 元，均
    應依刑法第266 條第2 項之規定，併予以宣告沒收；另警方
    自賭客粘駿鵬身上所扣得之現金800 元，非在賭檯或兌換籌
    碼處之財物，又非被告所有之物，爰不予宣告沒收，附此敘
    明。
、無罪部分
一、公訴意旨略以：被告何政偉明知陳伯章並未自97年4 月14日
    起，在鼎山花式撞球場內，擺設可產生聲光影像、圖案、動
    作之娛樂類電子遊戲機「北極熊」1 台，供不特定人以投10
    元硬幣入電子遊戲機具內把玩之方式經營電子遊戲場業，亦
    未以每月19,000元之薪資僱用林美蓁於上開花式撞球場擔任
    店員之工作，與林美蓁共同以上開「北極熊」之電子遊戲機
    具與不特定之顧客賭博財物。詎被告竟教唆本不具頂替犯意
    之陳伯章於97年4 月22日，接續在高雄市政府警察局三民第
    二分局鼎山街派出所接受員警魏志文、許家韶詢問時及於97
    年10月9 日，在臺灣高雄地方法院檢察署接受檢察官初次偵
    訊時均偽稱：伊係鼎山花式撞球場之負責人等語，而出面頂
    替，以求脫免被告所涉之違反電子遊戲場業管理條例及賭博
    之罪責，因認被告涉犯刑法第29條第1 項、第164 條第2項
    之教唆頂替罪嫌等語。
二、按行為不罰者，應諭知無罪之判決，刑事訴訟法第301 條第
    1 項定有明文。又現行刑法對教唆犯係採獨立處罰主義；故
    教唆犯之成立應就教唆行為自身之性質決定之，而不能以被
    教唆者之行為為準。則某甲為避免自己犯罪，教唆某乙頂替
    ，為自己脫罪，乃人性防禦之本能，其行為實欠缺期待可能
    性，應不構成犯罪。最高法院24年上字第4974號判例意旨「
    犯人自行隱避，在刑法上既非處罰之行為，則教唆他人頂替
    自己以便隱避，當然亦在不罰之列」亦可參照。
三、公訴人認被告涉犯刑法第29條第1 項、第164 條第2 項之教
    唆頂替罪嫌，無非以被告之陳述、證人陳伯章、吳承佑、林
    美蓁之證述為佐。
四、經查，被告唆使陳伯章向警員及檢察官自承其為鼎山花式撞
    球場負責人之事實，業據被告坦承不諱，核與證人陳伯章、
    吳承佑、林美蓁之證述情節相符，被告教唆陳伯章頂替之事
    實，固堪認定，惟參照前述判例意旨及說明，被告教唆陳明
    章頂替自己以便隱避，屬刑事不罰之行為，故公訴人認為被
    告之前開行為，係犯刑法第29條第1 項、第164 條第2 項之
    教唆頂替罪嫌，容有誤會。揆諸刑事訴訟法第301 條第1項
    之規定，自應為無罪之諭知。
據上論斷，依刑事訴訟法第452 條、第299 條第1 項前段、第
301 條第1 項，修正前電子遊戲場業管理條例第15條、第22條，
刑法第11條前段、第28條、第266 條第1 項前段、第2 項、第55
條、第41條第1 項前段，刑法施行法第1 條之1 ，判決如主文。
本案經檢察官張雅婷到庭執行職務。
中    華    民    國   100    年    4    月    13    日
                  刑事第十八庭      法  官  高瑞聰
以上正本證明與原本無異。
如不服本判決應於收受送達後10日內向本院提出上訴書狀，並應
敘述具體理由；如未敘述上訴理由者，應於上訴期間屆滿後20日
內向本院補提理由書（均須按他造當事人之人數附繕本）「切勿
逕送上級法院」。
中    華    民    國   100    年    4     月    18    日
                                    書記官  林修弘
附錄本判決論罪之法條
修正前電子遊戲場業管理條例第15條
未依本條例規定辦理營利事業登記者，不得經營電子遊戲場業。
電子遊戲場業管理條例第22條
違反第15條規定者，處行為人1 年以下有期徒刑、拘役或科或併
科新台幣50萬元以上250 萬元以下罰金。
中華民國刑法第266條
在公共場所或公眾得出入之場所賭博財物者，處 1 千元以下罰
金。但以供人暫時娛樂之物為賭者，不在此限。
當場賭博之器具與在賭檯或兌換籌碼處之財物，不問屬於犯人與
否，沒收之。